臺灣高等法院民事判決
108年度上易字第624號
上  訴  人  陳邱杏珍即宜德五金木材行

訴訟代理人  萬建樺律師
被 上 訴人  陳世雄  
訴訟代理人  李岳明律師
上列當事人間請求確認債權不存在事件，上訴人對於中華民國10
8年4月12日臺灣新北地方法院108年度訴字第224號第一審判決提
起上訴，本院於109年4月21日言詞辯論終結，判決如下：
    主      文
一、原判決廢棄。
二、確認臺灣新北地方法院一○七年度勞執字第一○八號裁定關於
    「新北市政府於民國一○七年二月二十七日所處理兩造間勞
    資爭議調解紀錄調解結果欄所載，上訴人同意給付被上訴人
    新臺幣壹佰萬元之調解成立內容部分准予強制執行」之債權
    不存在。
三、第一、二審訴訟費用由被上訴人負擔。 
    事實及理由
一、上訴人主張：伊與被上訴人因勞資爭議於民國107年2月27日
    在新北市政府達成調解，並簽立勞資爭議調解紀錄（下稱系
    爭調解紀錄），約定伊分期給付被上訴人合計新臺幣（下同
    ）166萬4,000元，伊在按期付款至107年5月31日時，已支付
    共計66萬4,000元，就餘額100萬元（下稱系爭100萬元勞資
    調解爭議餘額）則未支付（調解成立內容如附表）。然因伊
    與被上訴人前於99年10月18日成立消費借貸契約，被上訴人
    向伊借款100萬元（下稱系爭100萬元借款債權），伊則委請
    配偶陳燕榮將款項匯入被上訴人帳戶，被上訴人並開立本票
    作為擔保。惟嗣後並未清償，僅每3年重新開立本票換取舊
    票，迄今仍未獲償。被上訴人於105年9月1日簽發最近一期
    之本票（下稱系爭本票），經伊持系爭本票向臺灣新北地方
    法院（下稱新北地院）聲請准許強制執行，經新北地院以10
    7年度司票字第1377號裁定確定。伊本得以對於被上訴人之
    系爭100萬元借款債權，就伊對於被上訴人所負系爭100萬元
    勞資調解爭議餘額主張抵銷。伊於107年6月5日已以永和中
    山路郵局145號存證信函（下稱系爭存證信函）通知被上訴
    人就系爭100萬元勞資調解爭議餘額債務，以系爭100萬元借
    款債權為抵銷。是以，被上訴人對伊之系爭100萬元勞資調
    解爭議餘額債權，即經新北地院107年度勞執字第108號裁定
    就系爭調解紀錄准許被上訴人對伊強制執行之100萬元債權
    ，已因伊主張抵銷而消滅。然因被上訴人仍於107年10月29
    日就系爭100萬元勞資調解爭議餘額向新北地院聲請裁定准
    予強制執行，經新北地院以107年度勞執字第108號裁定准許
    ，則伊處於隨時將受強制執行之風險，兩造就系爭100萬元
    勞資調解爭議餘額存否乙節既有爭執，伊在私法上之地位復
    處於不安之狀態。且此種不安之狀態，能以確認判決除去之
    ，是伊提起本件確認之訴應具有確認利益。若被上訴人爭執
    已接獲抵銷之意思表示，或伊該次意思表示有所缺漏，爰以
    起訴狀之送達，再次表明抵銷之意等語，起訴求為確認新北
    地院107年度勞執字第108號裁定就系爭調解紀錄准許被上訴
    人對上訴人強制執行之系爭100萬元勞資調解爭議餘額債權
    不存在。原審為上訴人敗訴之判決，上訴人不服原判決，提
    起上訴，並上訴聲明：㈠原判決廢棄。㈡確認新北地院107年
    度勞執字第108號裁定就系爭調解紀錄准許被上訴人對上訴
    人強制執行之100 萬元債權不存在。
二、被上訴人則以：伊未向上訴人借款100萬元，且於兩造勞資
    爭議調解過程中，上訴人不曾提及有系爭100萬元借款債權
    或為抵銷之主張，上訴人於系爭調解紀錄成立後，方主張對
    伊有系爭100萬元借款債權，顯與常情有違。至上訴人配偶
    即伊兄長陳燕榮於99年10月18日所匯之100萬元款項，係因
    之前家族長輩要給被上訴人100萬元之購屋金，遭陳燕榮使
    用，陳燕榮為返還欠伊之100萬元而匯款返還。其從事送貨
    工作，無簽發票據經驗，因兄長陳燕榮說收到100萬元還款
    ，要伊簽一個收據證據，才會在系爭本票簽名做為收據憑證
    等語，資為抗辯。並答辯聲明：上訴駁回。　　
三、兩造不爭執事項（見本院卷第82、128頁）：
  ㈠兩造前因勞資爭議事件，於107年2月27日在新北市政府達成
    調解，並簽立系爭調解紀錄，約定上訴人應分期給付被上訴
    人166萬4,000元。上訴人已付66萬4,000元，尚有餘額100 
    萬元未付。
  ㈡被上訴人持系爭調解紀錄，依勞資爭議處理法第59條第1項聲
    請准予強制執行，並經新北地院107年度勞執字第108號裁定
    准許。
  ㈢陳燕榮即上訴人之配偶於99年10月18日匯款100萬元至被上訴
    人臺灣銀行永和分行帳戶。
  ㈣上訴人持被上訴人於105年9月1日簽發之系爭本票，聲請裁定
    准許強制執行，經新北地院107年度司票字第1377號裁定准
    許。
  ㈤上訴人於107年6月5日寄發系爭存證信函主張抵銷，被上訴人
    於107年6月6日收受。
四、兩造爭執要點及本院得心證理由：
    上訴人主張兩造於99年10月18日成立消費借貸契約，據此系
    爭100萬元借款債權為主動債權，與系爭100萬元勞資調解爭
    議餘額100萬元款項主張抵銷，有無理由？茲分述如下：
  ㈠上訴人主張與被上訴人間就存有消費借貸契約關係，其曾委
　　由配偶陳燕榮於99年10月18日將系爭100萬元借款匯至被上
    訴人臺灣銀行永和分行帳戶，業據其提出國泰世華銀行匯出
    匯款憑證為憑（見新北地院107年度板司調字第575號卷【下
    稱板司調卷】第10頁），且上訴人於107年3月5日持系爭本
    票向新北地院聲請准予強制執行，經新北地院107年度司票
    字第1377號裁定確定在案乙節，業經調取上開卷宗核閱無訛
    ，並有系爭本票影本附該本票裁定卷內可參（見本院卷第21
    9至234頁）。又上訴人主張其按系爭調解紀錄分期給付第1
    至4期款至107年5月31日共計66萬4,000元，因僅餘系爭100
    萬元勞資調解爭議餘額，其遂於107年6月5日寄發存證信函
    表示以系爭100萬元借款債權為抵銷，故之後已未再按系爭
    調解紀錄支付分期款項，並經被上訴人之女陳婷妤於107年7
    月17日下午2時許，向上訴人表達欲取回系爭本票，上訴人
    遂將系爭本票交予陳婷妤，由陳婷妤交還被上訴人乙情，有
    系爭存證信函及監視畫面在卷可參（見板司調卷第13頁、本
    院卷第191至195頁），被上訴人對其已於107年6月6日收受
    系爭存證信函，且已由女兒陳婷妤於107年7月17日向上訴人
    取回系爭本票乙節均不爭執（見本院卷第128、130頁），是
    上訴人主張其因系爭100萬元借款債權與系爭100萬元勞資調
    解爭議餘額抵銷後已消滅，遂將擔保系爭100萬元借款債權
    之系爭本票返還給被上訴人等語，堪以信採。
　㈡雖被上訴人辯稱：其從事送貨工作無簽發票據經驗，是因兄
    長陳燕榮說收到100萬元還款，要伊簽一個收據證據，才會
    在系爭本票簽名云云。然上訴人為47年10月生，有戶籍謄本
    可參（見板司調卷第21頁），於99年10月間，為年逾50歲之
    中年男性，並非初出社會及欠缺社會經驗之年輕人，在客觀
    上自不可能不識「本票」2字或不瞭解「本票」之意義，實
    難以推辭不知本票之意義；況系爭本票上並無隻字片語提及
    被上訴人已收得陳燕榮所還款項之文字，有系爭本票影本在
    卷可參（見本院卷第225頁），被上訴人辯稱係因收得陳燕
    榮所還100萬元之情況下而簽發系爭本票作為收據之用云云
    ，實難信採。再者，若系爭本票僅為被上訴人因收受陳燕榮
    要返還給被上訴人之100萬元款項因而簽名作為收據之用，
    被上訴人又何以要在收受系爭存證信函後，委由女兒陳婷妤
    於107年7月17日向上訴人取回系爭本票，況被上訴人始終未
    說明其何以向上訴人取回系爭本票之緣由，亦不聲請傳訊陳
    婷妤到庭作證（見本院卷第158頁），是被上訴人此部分所
    辯，實無信採。
  ㈢又被上訴人否認兩造間存有系爭100萬元借款之消費借款關係
    存在，辯稱：因姑姑陳素秀曾留100萬元給伊買房子，存在
    伊配偶帳戶，被陳燕榮挪用，陳燕榮於99年10月18日匯款10
    0萬元是要返還被上訴人上開款項，因陳燕榮要伊在系爭本
    票上簽名作為收據之憑證始在系爭本票上簽名云云。然上訴
    人就其所稱其姑姑陳素秀生前將要給被上訴人買房之100萬
    元存在被上訴人配偶帳戶乙事，未能提出相關資料舉證以實
    其說。況若被上訴人之姑姑陳素秀生前係要將100萬元贈與
    給被上訴人買房之用，且既已存在被上訴人配偶之帳戶內，
    何以卻交由陳燕榮挪用？是被上訴人此部分所述是否可採，
    已非無疑。被上訴人雖援引證人陳勝為（即被上訴人與陳燕
    榮之弟）於原審之證詞為據，然證人陳勝為固證稱：被上訴
    人要買房沒錢，陳燕榮於99年10月18日匯款100萬元給被上
    訴人是要還被上訴人錢，因為姑姑留下100萬元買房預備金
    要給被上訴人，錢放在被上訴人太太帳戶，帳戶由陳燕榮保
    管，陳燕榮說都是伊的錢，陳燕榮匯款100萬元是要還給被
    上訴人配偶的等語（見原審卷第19至30頁）；惟經詢以如何
    知道上開所述姑姑要給上訴人配偶100萬元買房預備金乙事
    ，則稱：係因為以前住在一起都會講，但並沒有看到這筆錢
    。伊不知道被上訴人開本票的事，但被上訴人有說開了一張
    收據給陳燕榮，因為被上訴人收到100萬，要給陳燕榮一個
    證明，被上訴人有給伊看過一張長長的單子，忘記是何時看
    的，也忘記被上訴人是在什麼情況下給伊看等語（見原審卷
    第30至31頁），是其所證僅係聽聞而來，並非就陳燕榮為還
    款時或被上訴人簽發本票斯時親自見聞之所得，自難認所為
    上開證述確與事實相符，而不足逕採。
　㈣況上訴人依系爭調解紀錄，於107年5月31日前均按期給付第1
    至4期款，於107年6月5日寄發系爭存證信函主張抵銷後，就
    系爭調解筆錄所約定後續應於107年6月30日、7月31日、8月
    31日、9月30日給付之款項，則均未按期給付每期20萬元款
    項，業如前述，而依系爭調解紀錄所載內容，如有一期未付
    即已視為全部到期。然被上訴人於107年6月6日收受系爭存
    證信函後未曾回函表示爭執，且於107年4月17日收受上訴人
    就系爭本票聲請准予強制執行之裁定亦未提出抗告或予以爭
    執，有107年度司票字第1377號影卷在卷可參（見本院卷第2
    19至235頁），又被上訴人於107年6月30日未收到上訴人就
    系爭調解紀錄應給付之第5期款時亦未有所爭執，反委由女
    兒陳婷妤於107年7月17日向上訴人取回其所稱僅作為收受陳
    燕榮還款憑證之收據即系爭本票，嗣於107年10月29日始就
    系爭100萬元勞資調解爭議餘額聲請准予強制執行之裁定，
    其上開所為，實與常情有違。　　　
　㈤又上訴人主張系爭100萬元借款債權之利息，原均從被上訴人
    每月領取薪資扣除，因被上訴人於106年12月間申請退休後
    未再來上班，故自107年1月起即無從扣除利息，於兩造達成
    系爭調解紀錄後，原約定上訴人分別於107年3月10日、3月3
    1日、4月3日、5月31日給付第1至4期款項10萬元、16萬4,00
    0元、20萬元、20萬元，然上訴人於給付第2期款前即向被上
    訴人告知第2期款將扣除3個月利息5,546元，之後繼續按月
    扣除利息，被上訴人亦無異議，故第3、4期款分別扣除利息
    等語，並提出陽信商業銀行107年3月31日、4月30日、5月31
    日匯款單為憑(見本院卷第103至105頁)。被上訴人雖否認兩
    造間存有消費借貸契約，亦否認兩造有約定利息及曾由薪資
    中扣除利息乙節。然觀諸上訴人依系爭調解紀錄於107年3月
    10日、107年3月31日、4月30日、5月31日所匯之第1至4期款
    ，實際匯款金額分別為10萬元、15萬8,454元、19萬8,151元
    、19萬8,090元，總計僅65萬4,695元，與系爭調解紀錄原應
    約定第1至4期應分期給付之10萬元、16萬4,000元、20萬元
    、20萬元，合計66萬4,000元相較，尚有9,305元之差距（計
    算式：66萬4,000元-《10萬元+5萬8,454元+19萬8,151元+19
    萬8,090元》＝9,305元）。然被上訴人於107年10月29日就系
    爭調解紀錄向新北地院聲請裁定准予強制執行時，稱其係就
    166萬4,000元中之100萬元為聲請，其餘款項業已收受，上
    訴人自107年6月30日起剩餘5期100萬元未再給付等語，有新
    北地院107年度勞執字第108號卷內公務電話紀錄乙張可參（
    見本院卷第244頁），是以，被上訴人若非已同意就系爭調
    解紀錄分期款中得按月扣除系爭100萬元借款債權之利息，
    又何以並未就上訴人未按系爭調解紀錄所約定之調解金額為
    給付乙事有所異議。由是可知，被上訴人辯稱兩造間無消費
    借貸及約定利息乙事存在，委無可採。
　㈥被上訴人另辯稱：上開100萬元係由陳燕榮所轉帳匯款予被上
    訴人，難認兩造間存有消費借貸關係。惟按契約當事人之審
    認，應以其意思表示合致之對象以資確定，如實際為交付行
    為之人與為意思表示之人並非一致時，因該交付人與為意思
    表示之人存有一定之原因關係而代為履行給付義務，性質上
    仍為契約當事人之履行輔助人（民法第224條參照），並不
    因此直接與相對人發生契約關係，自不得以契約當事人間無
    實際之交付行為而否定當事人間存有契約關係，進而推論契
    約關係存在於履行輔助人與相對人之間。本件上訴人主張系
    爭100萬元借款係由配偶陳燕榮於99年10月18日，從陳燕榮
    國泰世華銀行存款帳戶匯至被上訴人臺灣銀行永和分行帳戶
    ，然系爭100萬元借款債權消費借貸契約係存在於兩造之事
    實，除上開國泰世華銀行匯出匯款憑證、系爭本票為證，並
    經上訴人提出陳燕榮國泰世華銀行交易明細為憑（見本院卷
    第135頁），復經證人陳燕榮於原審證稱：被上訴人之前向
    上訴人借款100萬元要買房子，並由伊於99年10月18日匯款
    給被上訴人等語（見原審卷第26至28頁），堪認上訴人僅係
    利用陳燕榮之國泰世華銀行存款帳戶交付借款，故被上訴人
    此部分所辯，並非可採。
　㈦至被上訴人辯稱：兩造前因勞資爭議事件，於107年2月27日
    在新北市政府簽立系爭調解紀錄時，上訴人亦應當場表明雙
    方另有100萬元借貸關係即時主張抵銷，縱不便當場主張抵
    銷，亦應列入調解過程之紀錄，上訴人隻字未提顯與常理有
    違云云。然按民法第334條第1項規定：「二人互負債務，而
    其給付種類相同，並均屆清償期者，得各以其債務，與他方
    之債務互為抵銷，但依清償之性質不能抵銷或依當事人之特
    約不得抵銷者，不在此限。」；又抵銷乃主張抵銷者單方之
    意思表示即發生效力，而使雙方適於抵銷之二債務，溯及最
    初得為抵銷時，按照抵銷數額同歸消滅之單獨行為，且僅以
    意思表示為已足，原不待對方之表示同意，此觀民法第334
    條、第335條規定自明（最高法院100年度台上字第2011號判
    決意旨參照）。觀諸系爭調解紀錄不論就「貳、爭議當事人
    主張」中所載上訴人及被上訴人就調解之主張內容，及其餘
    系爭調解紀錄中均無載有兩造就系爭100萬元借款債權一併
    申請為調解之項目及討論之內容，有系爭調解紀錄在卷可參
    （見本院卷第240至241頁），則系爭100萬元借款債權本不
    在兩造調解範圍內。故不論上訴人未於系爭勞資爭議調解時
    提出，係因聽從他人建議為利於達成勞資爭議調解而未於斯
    時提出，或考量借款與兩造間勞資爭議之內容不同而未提出
    ，然其縱未提出亦不影響本件就兩造間確有系爭100萬元借
    款債權債務關係存在之認定。
  ㈧從而，上訴人對被上訴人有系爭100萬元借款債權存在，並就
    擔保系爭100萬元借款之系爭本票持以向法院聲請裁定准予
    強制執行確定在案，斯時上訴人對被上訴人之債權既已具抵
    銷適狀，上訴人以系爭存證信函主張以該100萬元借款債權
    為與系爭100萬元勞資調解爭議餘額100萬元款項為抵銷，經
    被上訴人收受系爭存證信函時即生抵銷之效力，故被上訴人
    對上訴人所有之系爭100萬元勞資調解爭議餘額自因抵銷而
    消滅。
五、綜上所述，上訴人依民事訴訟法第247條規定，請求確認新
    北地院107年度勞執字第108號裁定就系爭調解紀錄准許被上
    訴人對上訴人強制執行之100 萬元債權不存在，為有理由，
    應予准許。從而原審為上訴人敗訴之判決，尚有未洽，上訴
    論旨指摘原判決不當，求予廢棄改判，為有理由，爰由本院
    廢棄改判如主文第2項所示。
六、本件事證已臻明確，兩造其餘之攻擊或防禦方法及所用之證
    據，經本院斟酌後，認為均不足以影響本判決之結果，爰不
    逐一論列，附此敘明。
七、據上論結，本件上訴為有理由，爰判決如主文。    
中　　華　　民　　國　　109 　年　　5 　　月   12 　　日
                  民事第十七庭  
                      審判長法  官  黃雯惠
                            法  官  石有為
                            法  官  林佑珊

附表：
  1.勞資雙方同意調解方案，本案調解成立。
  2.對造人應給付申請人本案和解金166萬4,000元，對造人於10
    7年3月10日給付申請人10萬元、107年3月31日給付申請人16
    萬4,000元、107年4月30日給付申請人20萬元、107年5月31
    日給付申請人20萬元、107年6月30自給付申請人20萬元、l0
    7年7月31日給付申請人20萬元、107年8月31日給付申請人20
    萬元、107年9月30日給付申請人20萬元、107年10月31日給
    付申請人20萬元，如有一期未付視為全部到期，每期匯入申
    請人指定銀行帳戶（台北富邦銀行古亭分行，帳號:*******
    64546）。
  3.勞資雙方依約履行後，勞資雙方同意拋棄因系爭勞動契約所
    生之權利義務，不再對他方為任何刑事追訴及行政申訴、檢
    舉。
　　
正本係照原本作成。
不得上訴。
中　　華　　民　　國　　109 　年　　5 　　月　　13　　日

  　　　　　　　　　　　　　書記官  張永中